臺灣臺北地方法院民事判決　　　　　　　99年度訴字第5426號
原　　　告　李佳芸
訴訟代理人　徐秀蘭律師
被　　　告　林進義
　　　　　　林月鳳
上二人共同
訴訟代理人　黃晶雯律師
上列當事人間請求返還不當得利事件，本院於民國100年2月22
日言詞辯論終結，判決如下：
    主  文
原告之訴及假執行之聲請均駁回。
訴訟費用由原告負擔。
    事實及理由
一、原告主張略以：
  (一)原告之配偶陳潤民為被告2人及訴外人林雲珠之弟弟，4人之
    父親為陳林火來，母親為陳春花，被告2人及林雲珠均從父
    性，僅陳潤民從母姓。陳林火來於民國93年8月20日過世，
    陳潤民於95年12月31日過世。陳春花於陳潤民在世期間，均
    與陳潤民及原告同住在臺北市○○區○○路78巷20弄26之6
    號原告所有之房屋內，由原告與陳潤民共同扶養，被告2人
    從未支付陳春花任何扶養費用，但原告為低收入戶第4類，
    領有身心障礙手冊，屬重器障輕度（心臟有律動問題）殘障
    人士，又需照顧生病中之陳潤民直至過世，目前獨力扶養3
    名子女，面臨生活開銷及房屋貸款之支出，經濟壓力沈重。
    被告2人與林雲珠對於陳春花均負有第一順位扶養義務，但
    自陳林火來93年8月21日過世後起至陳春花於99年11月4日搬
    離原告上開房屋之日止，被告2人皆未對陳春花給付任何扶
    養費用，完全由原告及陳潤民照顧陳春花之生活起居及日常
    開銷，被告2人因此受有節省支付扶養陳春花費用之利益，
    且無法律上之原因。而被告2人因此獲得之利益，依93年臺
    北市家庭每人平均支出新臺幣（下同）278,092元計算，自
    93年8月21日起至93年12月31日止，被告每人應給付24,91 2
    元；依94年臺北市家庭每人平均支出306,842元計算，自94
    年1月1日起至94年12月31日止，被告每人應給付76,711元；
    依95年臺北市家庭每人平均支出286,809元計算，自95年1
    月1日起至95年12月31日止，被告每人應給付71,702元；依
    96年臺北市家庭每人平均支出282,042元計算，自96年1月1
    日起至96年12月31日止，被告每人應給付94,014元；依97年
    臺北市家庭每人平均支出289,688元計算，自97年1月1日起
    至97年12月31日止，被告每人應給付96,563元；依98年臺北
    市家庭每人平均支出281,160元計算，自98年1月1日起至98
    年12月31日止，被告每人應給付93,720元；依99年臺北市家
    庭每人平均支出281,160元計算，自99年1月1日起至99年11
    月4日止，被告每人應給付78,100元；總計被告每人自93年8
    月21日起至99年11月4日止，應各給付陳春花之扶養費用為
    535,722元，爰依民法第179條請求被告2人返還上開相當於
    扶養費用之不當得利等語。
  (二)並聲明：
  1.被告2人應各給付原告535,722元，及自起訴狀繕本送達翌日
    起至清償日止，按年息5﹪計算之利息。
  2.原告願供擔保，請准宣告假執行。
二、被告則以：
  (一)原告未與陳春花同住，亦鮮少探視，從未照顧陳春花，甚至
    陳春花罹患糖尿病，其在臺灣大學附設醫院擔任看護，竟從
    未定期幫陳春花拿藥，反而是被告2人及林雲珠皆不定期攜
    帶食物探視陳春花，亦不定額提供金錢及日用品照顧陳春花
    ，甚至陪同陳春花前往醫院應診拿藥。陳春花本人也領有每
    月3000元之老人津貼可供花用，生活尚稱無虞，原告所述顯
    非事實。陳春花是因為擔心祖先及神明無人祭拜，才會遷住
    原告上開房屋居住。陳潤民從小受陳春花疼愛，原告3名子
    女皆由陳春花帶大，陳林火來過世時，原告並未出面送終，
    喪葬事宜均由被告承擔。陳春花售出宜蘭兩棟房屋，部分款
    項供養老之用，其餘款項則供陳潤民購屋之用，陳潤民因購
    買房屋借款130萬元，亦由陳春花代為償還，原告毫無感恩
    之心。陳春花已於99年11月由被告林進義帶回同住，以利照
    顧，被告並非未扶養陳春花。原告應就其自93年8月21日起
    至99年11月間止，有扶養陳春花之事實，及確實有支出其請
    求金額之證據，負舉證責任等語，資為抗辯。
  (二)並聲明：
  1.原告之訴及假執行之聲請均駁回。
  2.如受不利判決，願供擔保聲請宣告免為假執行。
三、兩造不爭執之事實：
  (一)原告之配偶陳潤民為被告2人及訴外人林雲珠之弟弟，4人之
    父親為陳林火來，母親為陳春花，被告2人及林雲珠均從父
    性，僅陳潤民從母姓。
  (二)陳林火來於93年8月20日過世，陳潤民於95年12月31日過世
    。
  (三)臺北市○○區○○路78巷20弄26之6號房屋為原告所有。
  (四)原告領有臺北市低收入戶卡，並領有中華民國身心障礙手冊
    ，屬重器障輕度殘障人士。
四、本院得心證之理由：
    本件兩造爭執之處在於：(一)原告是否有扶養陳春花之事實？
    (二)被告2人是否未盡扶養陳春花之義務？(三)原告主張被告2人
    自93年8月21日起至99年11月4日止，無法律上原因受有節省
    支付扶養陳春花費用之利益，應各給付原告535,722元，有
    無理由？茲分述如下：
  (一)原告是否有扶養陳春花之事實？
    按左列親屬，互負扶養之義務：一、直系血親相互間。二、
    夫妻之一方與他方之父母同居者，其相互間。三、兄弟姊妹
    相互間。四、家長家屬相互間，民法第1114條定有明文。復
    按負扶養義務者有數人時，應依左列順序定其履行義務之人
    ：一、直系血親卑親屬。二、直系血親尊親屬。三、家長。
    四、兄弟姊妹。五、家屬。六、子婦、女婿。七、夫妻之父
    母。同係直系尊親屬或直系卑親屬者，以親等近者為先。負
    扶養義務者有數人而其親等同一時，應各依其經濟能力，分
    擔義務，民法第1115條亦有明文。又按扶養之程度，應按受
    扶養權利者之需要，與負扶養義務者之經濟能力及身分定之
    ，民法第1119條同有明文。本件原告為陳春花之子陳潤民之
    配偶，被告2人均為陳春花之子女，均屬陳春花之扶養義務
    人，對於陳春花均應負扶養責任。查證人陳春花於本院言詞
    辯論程序中雖證稱：「93年8月到99年11月，我都住在小兒
    子陳潤民那邊，我自己住在福興路那邊，但是陳潤民住在水
    源路，我是自己跟祖先神明住在福興路那裡」、「只有我一
    個人住，洗衣服、煮飯都是我1個人，買東西不方便會打電
    話請人送」、「我都是靠老人年金3,000元過日子，原告都
    沒有給我錢」等語（見本院卷第55頁背面、第56頁）。然證
    人陳春花並不否認自93年8月21日起至99年11月4日止居住在
    原告所有之臺北市○○區○○路78巷20弄26之6號房屋內，
    該房屋貸款及水電等日常開銷均由原告支付，縱原告並未另
    外給付陳春花金錢，亦難認無扶養之事實。況證人即原告之
    子陳品仲於本院言詞辯論程序中亦證稱：「我媽媽與我奶奶
    有同住福興路1、2年，時間就是剛搬去福興路的時候，後來
    我媽媽就去水源路住，我奶奶獨居在福興路」、「我媽媽沒
    有拿錢給奶奶，但是有照顧他生活起居，他們的婆媳關係不
    好，我媽媽上夜班，我奶奶電視很大聲，沒有辦法休息，我
    媽媽會要我們拿水果、米回去給我奶奶吃，但我媽媽不常探
    視我奶奶，因為他們會吵架」、「我媽媽一次會買很多箱糖
    尿病飲食給我奶奶，所以我知道，從小到大一直都有」等語
    （見本院卷第57、58頁）。可見原告與陳春花婆媳關係雖然
    不睦，但原告仍有照顧陳春花日常生活之事實。故原告主張
    其有扶養陳春花之事實等語，應可採信。
  (二)被告2人是否未盡扶養陳春花之義務？
    原告固主張被告2人均未盡扶養陳春花之義務云云。惟證人
    陳春花於本院言詞辯論程序中證稱：「被告會給我生活費用
    」、「都是被告帶我過去看醫生，我現在與林進義同住」等
    語（見本院卷第56頁），可見被告2人辯稱有給付陳春花金
    錢，並帶其就醫等照顧、扶養之事實，應可採信。至證人陳
    品仲雖證稱：「與奶奶同住期間，沒有經常看到被告2人，
    他們有時候過年會出國，平常遇不到，平常比較常看到大姑
    姑，被告2人都很少看到」等語（見本院卷第57頁背面），
    似指被告2人不常探視陳春花。然證人陳品仲亦自承從高三
    開始即在外住宿唸書，大學之後每2星期回家一次，均住在
    水源路住處，假日才前往福興路住處探視陳春花等語（見本
    院卷第57頁），顯見其與陳春花接觸期間僅剩假日，尚難證
    明被告2人於平日與陳春花往來之情形。故原告主張被告2
    人均未盡扶養陳春花之義務云云，尚非可採。
  (三)原告主張被告2人自93年8月21日起至99年11月4日止，無法
    律上原因受有節省支付扶養陳春花費用之利益，應各給付原
    告535,722元，有無理由？
    原告與被告2人均為陳春花之扶養義務人，均負有扶養陳春
    花之義務及責任。原告雖有扶養陳春花之事實，但被告2 人
    亦非未盡扶養陳春花之義務，並有照顧陳春花之事實，尚難
    認被告2人受有節省扶養陳春花費用之利益。況原告所舉費
    用係依臺北市家庭每人平均支出計算，並非實際支出項目，
    亦未提出實際支出費用之單據及憑證以供參酌，其舉證亦有
    不足。故原告以不當得利法律關係請求被告2人返還節省支
    付扶養陳春花費用之利益，應各給付原告535,722元，洵非
    有據。
五、綜上所述，原告雖有扶養陳春花之事實，但並未證明被告2
    人未盡扶養陳春花之義務，亦未就實際支出扶養陳春花之費
    用負舉證之責，是原告依不當得利法律關係請求被告返還節
    省支付扶養陳春花費用之利益，要非有據。從而，原告聲明
    請求被告2人應各給付原告535,722元，及自起訴狀繕本送達
    翌日起至清償日止，按年息5﹪計算之利息，為無理由，應
    予駁回。至其假執行之聲請，亦因失所附麗，應一併駁回。
六、本件事證已臻明確，兩造其餘攻擊防禦方法與判決之結果不
    生影響，爰不另贅論，併此敘明。
七、據上論結，本件原告之訴為無理由，依民事訴訟法第78條，
    判決如主文。
中    華    民    國    100    年    2    月    25    日
                  民事第六庭  法  官    郭顏毓
以上正本係照原本作成。
如對本判決上訴，須於判決送達後20日內向本院提出上訴狀。如
委任律師提起上訴者，應一併繳納上訴審裁判費。
中    華    民    國   100    年    3     月    1     日
                              書記官    林政彬